【裁判字號】    97,消債更,1050
【裁判日期】    971106
【裁判案由】    更生事件
【裁判全文】
臺灣臺南地方法院民事裁定          97年度消債更字第1050號
債  務  人  甲○○
代  理  人  王燕玲律師
上列當事人因消費者債務清理事件聲請更生，本院裁定如下：
    主  文
聲請駁回。
聲請費用由聲請人負擔。
    理  由
一、按聲請人與金融機構協商成立者，不得聲請更生或清算，但
    因不可歸責於己之事由，致履行顯有重大困難者，不在此限
    ；本條例施行前，聲請人依金融主管機關協調成立之中華民
    國銀行公會會員辦理消費金融案件無擔保債務協商機制與金
    融機構成立之協商，準用前項之規定，消費者債務清理條例
    第151條第5項、第6項分別定有明文。又聲請更生或清算不
    合程式或不備其他要件者，法院應以裁定駁回之，但其情形
    可以補正者，法院應定期間先命補正，復為同條例第8條所
    明定。衡諸債之關係，係以當事人間之信賴關係為基礎，為
    社會經濟組織之重要支柱，故當事人於以法律行為追求自己
    之利益之際，亦應顧及對方之利益，並考量債權債務在社會
    上之作用，本於誠實及信用之原則，行使債權及履行債務。
    是對於已陷入經濟上困境之消費者，若任其於惡性循環之債
    務窘境中生存，將衍生嚴重之社會問題，難以維持安定之社
    會經濟秩序，故為兼顧債權人、債務人雙方之利益，對陷於
    經濟上困境之消費者，乃允其於消費者債務清理條例施行後
    ，得選擇以重建型之更生程序或清算型之清算程序清理其債
    務，藉以妥適調整債務人與債權人及其他利害關係人間之權
    利義務關係，保障債權人獲得公平受償，並謀求消費者經濟
    生活之重建復甦機會。惟對於已與金融機構協商成立，或於
    本條例施行前，已依金融主管機關協調成立之中華民國銀行
    公會會員辦理消費金融案件無擔保債務協商機制與金融機構
    成立協商之債務人，若非因不可歸責於己之事由，致履行顯
    有重大困難，自有違債權契約為誠信契約之本旨，故依消費
    者債務清理條例第151條第6項準用同條第5項前段之規定，
    不得聲請更生或清算，應駁回其更生之聲請，始能避免肇致
    道德危險。
二、本件聲請意旨略以：聲請人前曾依照中華民國銀行公會會員
    辦理消費金融案件無擔保債務協商機制，於95年6月成立協
    商，約定每月應還款金額為新台幣（下同）40,220元，然聲
    請人於協商時誠實告知每月收入僅25,000元，惟銀行要求聲
    請人以每月為一期，共分80期，每月支付40,220元至全部清
    償為止，然生請人每月25,000元之薪資根本無法支付，當時
    聲請人在銀行工作，為免因催債而工作不保，只好勉強與債
    權人達成協商，但因實在無法支付，故僅能向父母求援，但
    因父、母能力有限，已無法再繼續支付協商之金額，而聲請
    人每月收入根本不足以支付協商之金額。因此有不可歸責於
    己致履行協商條件顯有重大困難之事由，符合消費者債務清
    理條例第3條、第151條第5項但書之規定，爰依上開規定，
    提出財產及收入狀況說明書、債權人清冊、債務人清冊，聲
    請更生等語。
三、經查：
（一）聲請人於本件更生聲請前，已依金融主管機關協調成立之
      中華民國銀行公會會員辦理消費金融案件無擔保債務協商
      機制成立協商，約定自95年6月份起，分80期，每月40,22
      0元分期償還，至全部清償完畢完止，然聲請人履行至97
      年2月毀諾，有聲請人提出之聲請狀、協議書及無擔保債
      務還款計畫書在卷可憑，堪信為真實。
（二）聲請人主張在協商時薪資已不足以償還協商之金額，而父
      、母已無能力幫忙償還，故有不可歸責於己致履行協商條
      件顯有重大困難之事由云云，惟查：
  １、消費者債務清理條例第151條第5、6項規定：「債務人與
      金融機構協商成立者，不得聲請更生或清算。但因不可歸
      責於己之事由，致履行顯有重大困難者，不在此限。本條
      例施行前，債務人依金融主管機關協調成立之中華民國銀
      行公會會員，辦理消費金融案件無擔保債務協商機制與金
      融機構成立之協商，準用前項之規定」。而所謂因不可歸
      責於己之事由，致履行顯有重大困難之情形，應係指債務
      人與最大債權金融機構協商「成立後」，債務人之經濟狀
      況、生活等客觀事實有顯著變動者而言，亦即債務清償方
      案成立後，固由債務人按其條件履行，惟須於其後發生情
      事變更，在清償期間因不可歸責於己之事由，而有收入或
      收益不如預期或支出增加之情形，致該還款方案履行困難
      甚或履行不能，始能聲請更生或清算。此項規定旨在避免
      債務人任意毀棄已成立之協商，濫用更生或清算之裁判上
      債務清理程序，況該債務清償方案係經當事人行使程序選
      擇權所為之債務清理契約，債務人自應受該還款協議所拘
      束。
  ２、次查：本件聲請人違反協商協議時點為97年2月，自此之
      後未再履行協商義務，若謂聲請人有不可歸責於己致履行
      協商之重大困難，亦係於協商成立至違反協商協議期間所
      發生，聲請人聲請更生始為適法。惟聲請人毀諾之時點在
      於97年2月，當時聲請人之薪資及收入並未明顯減少，且
      聲請人亦無遭逢變故致使支出特別增加，此經本院依職權
      調閱財政部台灣省南區國稅局財產歸屬資料清單關於聲請
      人95、96年度財產所得資料2紙附卷可查。又聲請人之配
      偶李麗夙96年綜合所得金額達431,229元，反而比李麗夙
      在95年度之所得419,222元較為增加，而在家庭生活費部
      分其配偶李麗夙應可支援及負擔，顯見聲請人並無不可歸
      責於己之事由致還款方案履行困難或履行不能，其主張有
      上開事由聲請准予更生，應無理由。
四、綜上所述，聲請人於消費者債務清理條例施行前，既已與金
    融機構之債權人依金融主管機關協調成立之中華民國銀行公
    會會員辦理消費金融案件無擔保債務協商機制成立協商，且
    又無因不可歸責於己致履行顯有重大困難之事由，則其聲請
    更生，顯然違背消費者債務清理條例第151條第6項準用同條
    第5項前段之規定，且上開欠缺又屬無從補正，從而，依上
    開說明，應予駁回其更生之聲請，爰裁定如主文。
中    華    民    國    97    年    11    月    6    日
                  民事第二庭    法  官  田玉芬
上為正本係照原本作成
如對本裁定抗告須於裁定送達後10日內向本院提出抗告狀，並應
繳納抗告費新台幣1,000元整。
中    華    民    國    97    年    11    月    6     日
                                書記官  劉紀君


司法院資訊處製作；財團法人民間司法改革基金會備份。
